---
title: "IHAM work"
format: html
editor: visual
---

```{r}
#| message: false
#| warning: false
library(skimr)
library(tidyverse)
library(visdat)
library(summarytools)
library(ggplot2)
library(MASS)
library(GGally)
library(dplyr)
library(readxl)
library(viridis)
library(scales)
library(patchwork)
```

### DATOS

Cargamos la base de datos, con la que estaremos trabajando, con ello obtenemos datos históricos del estado de Guerrero desde 1985-2015, donde tenemos variables climatológicas, que nos serviran para la elaboración de nuestro IHAM

```{r}
#| message: false
#| warning: false
library(readxl)
datos <- read_excel("~/Base_Climatica_Guerrero_1985_2015.xlsx")
```

### Limpieza_Tratamiento de variables

```{r}
skim(datos)
```

```{r}
colSums(is.na(datos))
```

Limpiamos nuestra base, a una donde solo contemple lo indispensable.

```{r}
climate_components <- datos[, c("YYYYMMDD","MM", "T2M", "PRECTOTCORR", "WS10M", "GWETTOP", "Municipio")]
```

```{r}
unique(datos$YEAR)
```

#### Clasificacion geografica-estacional

A partir del mes, le asignamos a nuestra base una nueva variable "Station" la cual sera la estación del año a la que pertenezca en cada mes.

```{r}
climate_components$Station <- ifelse(climate_components$MM %in% c(12,1,2),"Invierno",
                              ifelse(climate_components$MM %in% c(3,4,5),"Primavera",
                              ifelse(climate_components$MM %in% c(6,7,8), "Verano",
                                     "Otoño")))
```

```{r}
unique(climate_components$Municipio)
```

En este punto vamos a clasificar a nuestros 85 municipios de acuerdo a la Region a la que pertenezcan, cabe mencionar que estas diferentes Regiones estan basadas, en como el propio estado de Guerrero clasifica a sus diferentes municipios en 7 Regiones.

```{r}
# COSTA GRANDE
climate_components$Region <- NA
climate_components$Region <- ifelse(
  climate_components$Municipio %in% c(
    "La Union",
    "Zihuatanejo",
    "Petatlan",
    "Tecpan de Galeana",
    "Atoyac de Alvarez",
    "Coyuca de Benitez",
    "San Jeronimo de Juarez",
    "Coahuayutla de Guerrero"
  ),
  "Costa Grande",
  climate_components$Region
)


# ACAPULCO
climate_components$Region <- ifelse(
  climate_components$Municipio %in% c(
    "Acapulco de Juarez"
  ),
  "Acapulco",
  climate_components$Region
)


# COSTA CHICA
climate_components$Region <- ifelse(
  climate_components$Municipio %in% c(
    "San Marcos",
    "Cuautepec",
    "Ayutla de los Libres",
    "Tecoanapa",
    "San Luis Acatlan",
    "Ometepec",
    "Cruz Grande",
    "Cuajinicuilapa",
    "Copala",
    "Las Vigas",
    "Marquelia",
    "Azoyu",
    "Juchitan",
    "Igualapa",
    "San Nicolas",
    "Tlacoachistlahuaca",
    "Xochistlahuaca",
    "Coapinola"
  ),
  "Costa Chica",
  climate_components$Region
)


# TIERRA CALIENTE
climate_components$Region <- ifelse(
  climate_components$Municipio %in% c(
    "Ajuchitlan del Progreso",
    "Arcelia",
    "Coyuca de Catalan",
    "Cutzamala de Pinzon",
    "Ciudad Altamirano",
    "San Miguel Totolapan",
    "Tlalchapa",
    "Tlapehuala",
    "Zirandaro de los Chavez"
  ),
  "Tierra Caliente",
  climate_components$Region
)


# NORTE
climate_components$Region <- ifelse(
  climate_components$Municipio %in% c(
    "Acapetlahuaya",
    "Atenango del Rio",
    "Buenavista de Cuellar",
    "Cocula",
    "Copalillo",
    "Ciudad Apaxtla de Castrejon",
    "Ciudad de Huitzuco",
    "Iguala de la Independencia",
    "Ixcapuzalco",
    "Ixcateopan de Cuauhtemoc",
    "Pilcaya",
    "Taxco de Alarcon",
    "Teloloapan",
    "Tepecoacuilco de Trujano",
    "Tetipac",
    "Cuetzala del Progreso"
  ),
  "Norte",
  climate_components$Region
)


# MONTAÑA
climate_components$Region <- ifelse(
  climate_components$Municipio %in% c(
    "Acatepec",
    "Alcozauca de Guerrero",
    "Alpoyeca",
    "Atlamajalcingo del Monte",
    "Atlixtac",
    "Cochoapa el Grande",
    "Copanatoyac",
    "Cualac",
    "Huamuxtitlan",
    "Iliatenco",
    "Malinaltepec",
    "Metlatonoc",
    "Olinala",
    "Tlacoapa",
    "Tlalixtaquilla",
    "Tlapa de Comonfort",
    "Xalpatlahuac",
    "Xochihuehuetlan",
    "Zapotitlan Tablas",
    "Santa Cruz del Rincon"
  ),
  "Montaña",
  climate_components$Region
)


# CENTRO
climate_components$Region <- ifelse(
  climate_components$Municipio %in% c(
    "Ahuacuotzingo",
    "Apango",
    "Chichihualco",
    "Chilapa de Alvarez",
    "Chilpancingo de los Bravo",
    "Mochitlan",
    "Quechultenango",
    "Tierra Colorada",
    "Tixtla de Guerrero",
    "Tlacotepec",
    "Zitlala",
    "Zumpango del Rio",
    "Hueycantenango"
  ),
  "Centro",
  climate_components$Region
)
```

Observemos el comportamiento de nuestras variables en las 7 diferentes Regiones dentro de Guerrero.

```{r}
summary_regiones <- climate_components %>%
  group_by(Region) %>%
  summarise(
    
    # PRECTOTCORR
    PRECTOTCORR_media = mean(PRECTOTCORR, na.rm = TRUE),
    PRECTOTCORR_mediana = median(PRECTOTCORR, na.rm = TRUE),
    PRECTOTCORR_sd = sd(PRECTOTCORR, na.rm = TRUE),
    
    # WS10M
    WS10M_media = mean(WS10M, na.rm = TRUE),
    WS10M_mediana = median(WS10M, na.rm = TRUE),
    WS10M_sd = sd(WS10M, na.rm = TRUE),
    
    # GWETTOP
    GWETTOP_media = mean(GWETTOP, na.rm = TRUE),
    GWETTOP_mediana = median(GWETTOP, na.rm = TRUE),
    GWETTOP_sd = sd(GWETTOP, na.rm = TRUE),
    
    
  )

summary_regiones
```

#### Lluvia

```{r}
climate_components$Lluvias <- ifelse(
  climate_components$MM %in% c(6,7,8,9),
  1,
  0
)
```

```{r}
list(

  Global = summary(climate_components$T2M),

  Lluvias = summary(
    climate_components$T2M[
      climate_components$Lluvias == 1
    ]
  ),

  No_Lluvias = summary(
    climate_components$T2M[
      climate_components$Lluvias == 0
    ]
  )

)
```

#### Transformaciones

Al tener en nuestra variable de Precipitacion, una cantidad significativa de ceros, que no es que haya datos faltantes, simplemente se entienden como que ese dia no hubo precipitación, se decide transformar esta variable a una escala logaritmica.

```{r}
climate_components$Log_Precip <- log(climate_components$PRECTOTCORR + 1)
#climate_components$Log_WS10M <- log(climate_components$WS10M + 1)

```

### EDA

#### Visuales

Observaremos el comportamiento de nuestras variables a lo largo del tiempo.

```{r}
climate_long <- climate_components %>%
  pivot_longer(
    cols = -c(YYYYMMDD, Municipio,MM,Station,Region),
    names_to = "variable",
    values_to = "valor"
  )

ggplot(climate_long, aes(x = YYYYMMDD, y = valor)) +
  geom_line() +
  facet_wrap(~variable, scales = "free_y") +
  labs(title = "Visualización de las variables a través del tiempo")+
  theme_minimal()
```

Observamos ahora su distribución de cada variable.

```{r}
ggplot(climate_long, aes(x = valor)) +
  geom_histogram(bins = 30) +
  facet_wrap(~variable, scales = "free") +
  labs(title = "Distribución de variables climáticas") +
  theme_minimal()
```

#### Correlaciones

```{r}
# Realmente esta correlacionado la ubicacion geografica con el impacto climatico
```

Se utiliza correlacion de Speaman, debido a que no podemos asumir que nuestros datos se distribuyen Normal, por lo que verifica si cuando una variable sube la otra tiende a subir o bajar

```{r}
cor_lluvias <- cor(
  climate_components[
    climate_components$Lluvias == 1,
    !(names(climate_components) %in% c("YYYYMMDD", "Municipio", "Station", "MM", "Costero", "Lluvias", "Region", "Region2"))
  ],
  method = "spearman",
  use = "complete.obs"
)

cor_lluvias

```

## MODELO_IHAM_BUILD

### Variables_Umbrales

##### Temperatura

Para la variable de temperatura, estaremos trabajando el percentil 90, para asi decir que despues de este umbral se estara considerando como calor extremo. Tomar en cuenta que esta temperatura es un promedio de lo que sucede a lo largo de un dia.

-   p90 → calor extremo/Por mes para estacionalidad

    ```{r}
    #Quantiles} 
    p80_T2M <- quantile(climate_components$T2M, 0.80, na.rm = TRUE)
    p90_T2M <- quantile(climate_components$T2M, 0.90, na.rm = TRUE)
    p95_T2M <- quantile(climate_components$T2M, 0.95, na.rm = TRUE) 
    p99_T2M <- quantile(climate_components$T2M, 0.99, na.rm = TRUE)

    ggplot(climate_components, aes(x = T2M)) + 
      geom_histogram(bins = 60) + 
      geom_vline(xintercept = p80_T2M, linetype = "dashed") + 
      geom_vline(xintercept = p90_T2M, linetype = "dashed") +
      geom_vline(xintercept = p95_T2M, linetype = "dashed") + 
      geom_vline(xintercept = p99_T2M, linetype = "dashed") + 
      labs( title = "Distribución de Temperatura (T2M)", x = "Temperatura", y = "Frecuencia" )
    ```

Asignamos una variable dummie, donde radica en que todo lo que supere el percentil 90, se le asigna un uno o por lo contrario que asigne un 0.

```{r}
climate_components$T90 <- ifelse(
  climate_components$T2M > p90_T2M, 1, 0
)
```

##### Precipitation

Para la variable de precipitacion, tomaremos que se considerara un dia seco si tiene menos de 0.1 en su registro, tomando en cuenta que la unidad de medida para esta variable son milimetros, y retomando la transformacion que se tuvo para esta variable considerar que se debe aplicar el logaritmo.

Por otro lado tambien es imporante el acumulado que se tiene en ciertos dias, ya que no siempre en un dia significa un problema pero ya cuando mas dias pasen, este ya podria ser un problema a tomar en cuenta.

Por ultimo simplemente sacaremos un maximo de precipitacion resgitrada en cada uno de los meses para asi tener una referencia mensual respecto a lo diario.

-   Día seco: \< 0.1 mm— En la nueva escala para Log_Precip \<Log(1.1)

-   Acumulados de 5 días

-   Máximo mensual

    ```{r}
    #| message: false
    #| warning: false
    #Dry day
    climate_components$Dry_day <- ifelse(
      climate_components$Log_Precip < log(1.1),
      1,
      0
    )

    #Acumulado en 5 dias
    library(zoo)
    climate_components <- climate_components %>%
      arrange(Municipio, YYYYMMDD) %>%
      group_by(Municipio) %>%
      
      mutate(
        precip_5day = rollapply(
          PRECTOTCORR,
          width = 5,
          FUN = sum,
          fill = NA,
          align = "right"
        )
      ) %>%
      
      ungroup()

    ```

```{r}
#| message: false
#| warning: false
#Máximo mensual
monthly_max <- climate_components %>%
  
  mutate(
    year = year(YYYYMMDD),
    month = month(YYYYMMDD)
  ) %>%
  
  group_by(Municipio, year, month) %>%
  
  summarise(
    max_5day_precip = max(precip_5day, na.rm = TRUE),
    .groups = "drop"
  )
```

##### Viento

A partir de percentiles, crearemos una variable dummie la cual me identifique cuando se trata de un evento extremo apartir del percentil 90

```{r}
#| message: false
#| warning: false
p85_W <- quantile(climate_components$WS10M, 0.85, na.rm = TRUE)
p90_W <- quantile(climate_components$WS10M, 0.90, na.rm = TRUE)
p95_W <- quantile(climate_components$WS10M, 0.95, na.rm = TRUE) 
p99_W <- quantile(climate_components$WS10M, 0.99, na.rm = TRUE)

ggplot(climate_components, aes(x = WS10M)) + 
  geom_histogram(bins = 60) + 
  geom_vline(xintercept = p85_W, linetype = "dashed") +
  geom_vline(xintercept = p90_W, linetype = "dashed") +
  geom_vline(xintercept = p95_W, linetype = "dashed") + 
  geom_vline(xintercept = p99_W, linetype = "dashed") + 
  labs( title = "Distribución de velocidad Viento (T2M)", x = "Velocidad Viento", y = "Frecuencia" )
```

```{r}
f_weibull <- fitdist(datos$WS10M, "weibull")

```

```{r}
wind_threshold <- quantile(climate_components$WS10M, 0.90, na.rm = TRUE)

climate_components$Wind_extreme <- ifelse(
  climate_components$WS10M > wind_threshold,
  1,
  0
)
```

##### Humedad

A partir de la variable de GWETTOP(humedad) vamos a clasificar cuando se trata de una sequia o saturacion respecto al estado del suelo, recordanado que esta en una escala de 0 a 1.

-   p10 → sequía

-   p90 → saturación

    ```{r}
    ggplot(climate_components,
           aes(x = GWETTOP)) +
      geom_histogram(bins = 80)
    ```

```{r}
p10_soil <- quantile( climate_components$GWETTOP,0.10,na.rm = TRUE)
p90_soil <- quantile(climate_components$GWETTOP,0.90,na.rm = TRUE)

climate_components <- climate_components %>%
  mutate(
    Soil_state = case_when(
      GWETTOP < p10_soil ~ "Sequia",
      GWETTOP > p90_soil ~ "Saturacion",
      TRUE ~ "Normal"
    )
  )
```

```{r}
table(climate_components$Soil_state)
```

### Indicadores

Para cada mes de cada año (1985-2015)

-   **Warm Days (FDwarm)**\
    número de días con T2M \> p90

-   **Pmax**\
    máximo acumulado de 5 días dentro del mes

-   **Fwind**\
    número de días con viento extremo

-   **GAWETTOP**

    días con GWETTOP \> p90

    ```{r}
    colnames(climate_components)
    ```

```{r}
#| message: false
#| warning: false
library(lubridate)

climate_index_value <- climate_components %>%
  
  mutate(
    year = year(YYYYMMDD),
    month = month(YYYYMMDD)
  ) %>%
  
  group_by(Municipio, Region, year, month) %>%
  
  summarise(
    
    # =========================================
    # TEMPERATURA
    # Frecuencia T > p90
    # =========================================
    
    Warm_Frequency = mean(
      T90 == 1,
      na.rm = TRUE
    ),
    
    # =========================================
    # PRECIPITACIÓN
    # Máximo acumulado 5 días
    # =========================================
    
    Pmax5 = max(
      precip_5day,
      na.rm = TRUE
    ),
    
    # =========================================
    # VIENTO
    # Frecuencia WS10M > p90
    # =========================================
    
    Wind_Frequency = mean(
      Wind_extreme == 1,
      na.rm = TRUE
    ),
    
    # =========================================
    # HUMEDAD DEL SUELO
    # Frecuencia GWETTOP > p90
    # =========================================
    
    Soil_Wet_Frequency = mean(
      Soil_state == "Saturacion",
      na.rm = TRUE
    ),
    
    # =========================================
    # OBSERVACIONES
    # =========================================
    
    n_days = n(),
    
    .groups = "drop"
    
  )
```

### Estandarizar Anomalias

Para cada indicador:

$a=\frac{Indicador - \mu}{\sigma}$

μ y σ se calculan con histórico mensual

```{r}
#| message: false
#| warning: false
# =========================================
# Estadísticos históricos mensuales
# =========================================

historical_stats <- climate_index_value %>%
  
  group_by(Region, month) %>%
  
  summarise(
    
    # Temperatura
    mu_warm  = mean(Warm_Frequency, na.rm = TRUE),
    sd_warm  = sd(Warm_Frequency, na.rm = TRUE),
    
    # Precipitación
    mu_pmax5 = mean(Pmax5, na.rm = TRUE),
    sd_pmax5 = sd(Pmax5, na.rm = TRUE),
    
    # Viento
    mu_wind  = mean(Wind_Frequency, na.rm = TRUE),
    sd_wind  = sd(Wind_Frequency, na.rm = TRUE),
    
    # Humedad suelo
    mu_soil  = mean(Soil_Wet_Frequency, na.rm = TRUE),
    sd_soil  = sd(Soil_Wet_Frequency, na.rm = TRUE),
    
    .groups = "drop"
  )

# =========================================
# Estadísticas históricas
# =========================================

climate_anomalies <- climate_index_value %>%
  
  left_join(
    historical_stats,
    by = c("Region", "month")
  ) %>%
  
  transmute(
    
    Municipio,
    Region,
    year,
    month,
    
    z_warm = ifelse(
      sd_warm == 0,
      0,
      (Warm_Frequency - mu_warm) / sd_warm
    ),
    
    z_pmax5 = ifelse(
      sd_pmax5 == 0,
      0,
      (Pmax5 - mu_pmax5) / sd_pmax5
    ),
    
    z_wind = ifelse(
      sd_wind == 0,
      0,
      (Wind_Frequency - mu_wind) / sd_wind
    ),
    
    z_soil = ifelse(
      sd_soil == 0,
      0,
      (Soil_Wet_Frequency - mu_soil) / sd_soil
    )
    
  )
```

Observamos ahora un resumen de nuestras variables ya normalizadas.

```{r}
skim(climate_anomalies)
```

### Ponderacion CRITIC

```{r}
colnames(climate_index_value)
```

Usaremos el método CRITIC para poder hacer una ponderacion a cada variable que tenemos, donde lo que se busca es que este método toma en cuenta: a las variables que tienen mas variabilidad(mas info) y las que son poco redundantes entre si.

```{r}
weights_region <- climate_index_value %>%
  
  group_by(Region) %>%
  
  group_modify(~{
    
    X <- .x %>%
      dplyr::select(
        Warm_Frequency,
        Pmax5,
        Wind_Frequency,
        Soil_Wet_Frequency
      )
    
    # Min-Max
    X_norm <- X %>%
      
      mutate(
        across(
          everything(),
          
          ~ (. - min(., na.rm = TRUE)) /
            (max(., na.rm = TRUE) - min(., na.rm = TRUE))
        )
      )
    
    # Evitar ceros
    X_norm <- X_norm %>%
      
      mutate(
        across(
          everything(),
          ~ ifelse(. == 0, 1e-10, .)
        )
      )
    
    # Desviaciones
    sigma <- apply(
      X_norm,
      2,
      sd,
      na.rm = TRUE
    )
    
    # Correlaciones
    R <- cor(
      X_norm,
      use = "pairwise.complete.obs"
    )
    
    # Información CRITIC
    C <- sigma * colSums(1 - R)
    
    # Pesos
    weights <- C / sum(C)
    
    tibble(
      variable = names(weights),
      weight = weights
    )
    
  })

```

A continuacion se muestran los pesos que tendran cada variable dentro de nuestro Indice, teniendo en cuenta que las variables cambian respecto a la zona que pertenezca cada municipio.

```{r}
weights_region
```

```{r}
weights_region_wide <- weights_region %>%
  
  tidyr::pivot_wider(
    
    names_from = variable,
    values_from = weight
  )
```

### Indices

##### Regional

Gráfica de mi distintas variables normalizadas en las diferentes Regiones del estado de Guerrero.

```{r}
#| message: false
#| warning: false
library(ggplot2)
library(dplyr)
library(tidyr)

climate_anomalies %>%
  dplyr::select(
    Region,
    z_warm,
    z_pmax5,
    z_wind,
    z_soil
  ) %>%
  
  pivot_longer(
    cols = -Region,
    names_to = "variable",
    values_to = "value"
  ) %>%
  
  ggplot(
    aes(
      x = value,
      color = Region
    )
  ) +
  
  geom_density(
    linewidth = 1
  ) +
  
  facet_wrap(~variable, scales = "free") +
  
  labs(
    title = "Distribución de anomalías climáticas por región",
    x = "Valor estandarizado (z-score)",
    y = "Densidad",
    color = "Región"
  )
```

Componentes Extremos Regionales.

```{r}
Regional_index <- climate_anomalies %>%
  
  group_by(Region, year, month) %>%
  
  summarise(
    
    z_warm = quantile(z_warm, 0.90, na.rm = TRUE),
    z_pmax5 = quantile(z_pmax5, 0.90, na.rm = TRUE),
    z_wind = quantile(z_wind, 0.90, na.rm = TRUE),
    z_soil = quantile(z_soil, 0.90, na.rm = TRUE),
    
    .groups = "drop"
  )
```

Esto ya es mi INDICE REGIONAL

```{r}
Regional_index <- Regional_index %>%
  
  left_join(
    weights_region_wide,
    by = c("Region")
  )

Regional_index <- Regional_index %>%
  
  mutate(
    
    climate_index_CRITIC =
      
      z_warm  * Warm_Frequency +
      z_pmax5 * Pmax5 +
      z_wind  * Wind_Frequency +
      z_soil  * Soil_Wet_Frequency
  )
```

El índice climático regional permite identificar periodos de severidad climática, integrando anomalías extremas de temperatura, precipitación, viento y humedad del suelo mediante ponderaciones derivadas del método CRITIC.

```{r}
ggplot(
  Regional_index,
  
  aes(
    x = as.Date(
      paste(year, month, "01", sep = "-")
    ),
    
    y = climate_index_CRITIC,
    
    color = Region
  )
) +
  
  geom_line(linewidth = 0.9) +
  
  labs(
    title = "Índice climático regional - CRITIC",
    
    x = "Fecha",
    
    y = "Índice climático"
  )
```

Resumen estadistico de mi Indice Climático por Región

```{r}
regional_summary <- Regional_index %>%
  
  group_by(Region) %>%
  
  summarise(
    
    Mean_CRITIC =
      mean(
        climate_index_CRITIC,
        na.rm = TRUE
      ),
    
    SD_CRITIC =
      sd(
        climate_index_CRITIC,
        na.rm = TRUE
      ),
    
    Min_CRITIC =
      min(
        climate_index_CRITIC,
        na.rm = TRUE
      ),
    
    Max_CRITIC =
      max(
        climate_index_CRITIC,
        na.rm = TRUE
      ),
    
    .groups = "drop"
  )

regional_summary
```

```{r}
ggplot(
  Regional_index,
  
  aes(
    x = climate_index_CRITIC,
    color = Region
  )
) +
  
  geom_density(
    linewidth = 1
  ) +
  
  labs(
    title = "Densidad del índice climático regional",
    
    x = "Índice climático CRITIC",
    
    y = "Densidad",
    
    color = "Región"
  )
```

```{r}
Regional_index <- Regional_index %>%
  
  group_by(Region) %>%
  
  mutate(
    
    q05_index_r =
      quantile(
        climate_index_CRITIC,
        0.05,
        na.rm = TRUE
      ),
    
    q90_index_r =
      quantile(
        climate_index_CRITIC,
        0.90,
        na.rm = TRUE
      ),
    
    Categoria_indice =
      case_when(
        
        climate_index_CRITIC <= q05_index_r ~
          "Extremo negativo",
        
        climate_index_CRITIC >= q90_index_r ~
          "Extremo positivo",
        
        TRUE ~
          "Normal"
      )
  ) %>%
  
  ungroup()
 
```

```{r}
paulina_event <- Regional_index %>%
  
  filter(
    year == 1997,
    month == 10
  )

patricia_event <- Regional_index %>%
  
  filter(
    year == 2015,
    month == 10
  )

```

```{r}
extreme_values <- Regional_index %>%
  
  filter(
    climate_index_CRITIC > 2
  )
```

```{r}
#| message: false
#| warning: false
library(moments)

Regional_index %>%
  
  group_by(Region) %>%
  
  summarise(
    
    kurtosis =
      moments::kurtosis(
        climate_index_CRITIC,
        na.rm = TRUE
      )
  ) %>%
  
  arrange(desc(kurtosis))
```

##### Regional_Estacional

```{r}
# =========================================
climate_index_value_2 <- climate_components %>%
    
  mutate(
    year = year(YYYYMMDD)
  ) %>%
  
  group_by(Region, Station, year) %>%
  
  summarise(
    
    # =========================================
    # TEMPERATURA
    # Frecuencia T > p90
    # =========================================
    
    Warm_Frequency = mean(
      T90 == 1,
      na.rm = TRUE
    ),
    
    # =========================================
    # PRECIPITACIÓN
    # Máximo acumulado 5 días
    # =========================================
    
    Pmax5 = max(
      precip_5day,
      na.rm = TRUE
    ),
    
    # =========================================
    # VIENTO
    # Frecuencia WS10M > p90
    # =========================================
    
    Wind_Frequency = mean(
      Wind_extreme == 1,
      na.rm = TRUE
    ),
    
    # =========================================
    # HUMEDAD DEL SUELO
    # Frecuencia GWETTOP > p90
    # =========================================
    
    Soil_Wet_Frequency = mean(
      Soil_state == "Saturacion",
      na.rm = TRUE
    ),
    .groups = "drop"
    
  )
  
#####################
  historical_stats_2 <- climate_index_value_2 %>%
group_by(Region, Station) %>%
  
  mutate(
    
    # Temperatura
    mu_warm  = mean(Warm_Frequency, na.rm = TRUE),
    sd_warm  = sd(Warm_Frequency, na.rm = TRUE),
    
    # Precipitación
    mu_pmax5 = mean(Pmax5, na.rm = TRUE),
    sd_pmax5 = sd(Pmax5, na.rm = TRUE),
    
    # Viento
    mu_wind  = mean(Wind_Frequency, na.rm = TRUE),
    sd_wind  = sd(Wind_Frequency, na.rm = TRUE),
    
    # Humedad suelo
    mu_soil  = mean(Soil_Wet_Frequency, na.rm = TRUE),
    sd_soil  = sd(Soil_Wet_Frequency, na.rm = TRUE)
  )

```

Ahora si

```{r}
climate_anomalies_2 <- climate_index_value_2 %>%
  transmute(
    
    Station,
    Region,
    year,
    
    z_warm = ifelse(
      historical_stats_2$sd_warm == 0,
      0,
      (Warm_Frequency - historical_stats_2$mu_warm) / historical_stats_2$sd_warm
    ),
    
    z_pmax5 = ifelse(
      historical_stats_2$sd_pmax5 == 0,
      0,
      (Pmax5 - historical_stats_2$mu_pmax5) / historical_stats_2$sd_pmax5
    ),
    
    z_wind = ifelse(
      historical_stats_2$sd_wind == 0,
      0,
      (Wind_Frequency - historical_stats_2$mu_wind) / historical_stats_2$sd_wind
    ),
    
    z_soil = ifelse(
      historical_stats_2$sd_soil == 0,
      0,
      (Soil_Wet_Frequency - historical_stats_2$mu_soil) / historical_stats_2$sd_soil
    )
    
  )
```

```{r}
skim(climate_anomalies_2)
```

```{r}
colnames(climate_anomalies_2)
```

```{r}
#MEREC PONDERACION
merec_weights <- climate_index_value_2 %>%
  
  group_by(Region, Station) %>%
  
  group_modify(~{
    
    X <- .x %>%
      dplyr::select(
        Warm_Frequency,
        Pmax5,
        Wind_Frequency,
        Soil_Wet_Frequency
      )
    
    # eliminar variables constantes
    X <- X[, sapply(X, function(x) sd(x, na.rm = TRUE) > 0)]
    
    # si no quedan variables útiles
    if (ncol(X) < 2) {
      return(tibble(variable = names(X), weight = 1))
    }
    
    #Min-Max normalization
    X_norm <- as.data.frame(lapply(X, function(x) {
      r <- max(x, na.rm = TRUE) - min(x, na.rm = TRUE)
      
      if (is.na(r) || r == 0) {
        return(rep(0, length(x)))
      }
      
      (x - min(x, na.rm = TRUE)) / (r + 1e-10)
    }))
    
    S_full <- rowMeans(X_norm, na.rm = TRUE) #  Score base
    
    #MEREC 
    n <- ncol(X_norm)
    importance <- numeric(n)
    
    for (j in 1:n) {
      
      X_temp <- X_norm[, -j, drop = FALSE]
      
      # si queda vacío, evitar error
      if (ncol(X_temp) == 0) {
        importance[j] <- 0
        next}
      
      S_temp <- rowMeans(X_temp, na.rm = TRUE)
      
      importance[j] <- mean(abs(S_full - S_temp), na.rm = TRUE)}
    
    #Pesos finales
    
    if (sum(importance) == 0 || all(is.na(importance))) {
      weights <- rep(1 / length(importance), length(importance)) }
    
    else {
      weights <- importance / sum(importance)}
    
    tibble(
      variable = names(X_norm),
      weight = weights)}) %>%
  
  ungroup()
```

```{r}
merec_weights
```

```{r}
merec_weights_wide <- merec_weights %>%
  
  tidyr::pivot_wider(
    
    names_from = variable,
    values_from = weight,
    values_fill = 0
  )
#Comprobar la suma de mis ponderaciones sea 1
rowSums(merec_weights_wide[ , -c(1,2)], na.rm = TRUE)
```

```{r}
Regional_index_2 <- climate_anomalies_2 %>%
  
  group_by(Region, Station) %>%
  
  summarise(
    
    z_warm = quantile(z_warm, 0.90, na.rm = TRUE),
    z_pmax5 = quantile(z_pmax5, 0.90, na.rm = TRUE),
    z_wind = quantile(z_wind, 0.90, na.rm = TRUE),
    z_soil = quantile(z_soil, 0.90, na.rm = TRUE),
    
    .groups = "drop"
  )
```

```{r}
Regional_index_2 <- Regional_index_2 %>%
  
  left_join(
    merec_weights_wide,
    by = c("Region","Station")
  )

Regional_index_2 <- Regional_index_2 %>%
  
  mutate(
    
    climate_index_CRITIC =
      
      z_warm  * Warm_Frequency.x +
      z_pmax5 * Pmax5.x +
      z_wind  * Wind_Frequency.x +
      z_soil  * Soil_Wet_Frequency.x
  )
```

```{r}
#| message: false
#| warning: false
ggplot(
  Regional_index_2,
  
  aes(
    x = factor(
      Station,
      
      levels = c(
        "Invierno",
        "Primavera",
        "Verano",
        "Otoño"
      )
    ),
    
    y = Regional_index_2$climate_index_CRITIC,
    
    color = Regional_index_2$Region,
    
    group = Regional_index_2$Region
  )
) +
  
  geom_line(linewidth = 1) +
  
  geom_point(size = 2) +
  
  labs(
    title = "Trayectoria estacional del índice climático",
    x = "Estación",
    y = "Índice climático"
  )
```

​​
